ACORDAO-COMPLETO-2334052

ACÓRDÃO 318/2019 ATA 1/2019 - SEGUNDA CÂMARA

VISTA, relatada e discutida esta tomada de contas especial, instaurada pela Companhia de Desenvolvimento dos Vales do São Francisco e do Parnaíba - Codevasf em desfavor da Fundação Israel Pinheiro e de Israel Pinheiro Filho, então presidente da entidade, por irregularidades na execução do Convênio 0.00.07.0048-00, que objetivou a restauração vegetal do perímetro da área de proteção ambiental sul da região metropolitana de Belo Horizonte - APA Sul RMBH.
ACORDAM os ministros do Tribunal de Contas da União, reunidos em sessão da 2ª Câmara, ante as razões expostas pela relatora e com fundamento nos arts. 1º, inciso I, 16, inciso III, alíneas "a" e "c" e §§ 1º e 2º, 19, 23, inciso III, 26, 28, inciso II, 57 e 58 da Lei 8.443/1992 c/c os arts. 202, § 8º, 214, inciso III, alínea "a", e 217 do Regimento Interno, em: 
9.1. considerar revel Magda Pires de Oliveira e Silva; 
9.2. julgar irregulares as contas de Israel Pinheiro Filho e da Fundação Israel Pinheiro;
9.3. condenar Israel Pinheiro Filho e a Fundação Israel Pinheiro ao recolhimento aos cofres da Companhia de Desenvolvimento dos Vales do São Francisco e do Parnaíba do valor a seguir discriminado, atualizado monetariamente e acrescido de encargos legais da data indicada até a data do pagamento, abatendo-se a quantia indicada como crédito:
	VALOR ORIGINAL (R$) 
	DATA DA OCORRÊNCIA

	574.185,11 (débito) 
	24/7/2009

	35.615,62 (crédito) 
	14/10/2011

9.4. aplicar a Israel Pinheiro Filho e à Fundação Israel Pinheiro multas individuais de R$ 100.000,00 (cem mil reais) , a serem recolhidas aos cofres do Tesouro Nacional, com atualização monetária, calculada da data deste acórdão até a data do pagamento, se este for efetuado após o vencimento do prazo abaixo estipulado;
9.5. rejeitar as razões de justificativa apresentadas por Ione Pimentel Caldas e  Magda Pires de Oliveira e Silva e aplicar-lhes multas individuais de R$ 20.000,00 (vinte mil reais) , a serem recolhidas aos cofres do Tesouro Nacional, com atualização monetária calculada da data deste acórdão até a data do pagamento, se este for efetuado após o vencimento do prazo abaixo estipulado;
9.6. fixar prazo de 15 (quinze) dias, a contar das notificações, para comprovação, perante o Tribunal, do recolhimento das dívidas acima imputadas;
9.7. autorizar a cobrança judicial das dívidas, caso não atendidas as notificações;
9.8. autorizar o pagamento das dívidas em até 36 (trinta e seis) parcelas mensais consecutivas, caso venha a ser solicitado pelos responsáveis antes do envio do processo para cobrança judicial;
9.9. fixar o vencimento da primeira parcela em 15 (quinze) dias, a contar do recebimento das notificações, e o das demais a cada 30 (trinta) dias, com incidência dos encargos legais sobre o valor de cada parcela; 
9.10. alertar aos responsáveis que a inadimplência de qualquer parcela acarretará vencimento antecipado do saldo devedor;
9.11. remeter cópia deste acórdão ao procurador-chefe da Procuradoria da República no Estado de Minais Gerais, nos termos do § 3º do art. 16 da Lei 8.443/1992.

Tomada de contas especial instaurada pela Companhia de Desenvolvimento dos Vales do São Francisco e do Parnaíba, por irregularidades na execução de convênio que objetivou a restauração vegetal do perímetro da área de proteção ambiental sul da região metropolitana de Belo Horizonte

Segunda Câmara

Companhia de Desenvolvimento dos Vales do São Francisco e do Parnaíba - Codevasf.

3. Responsáveis: Fundação Israel Pinheiro (CNPJ 00.204.293/0001-29), Ione Pimentel Caldas (CPF XXX.954.506-XX), Magda Pires de Oliveira e Silva (CPF XXX.713.216-XX) e Israel Pinheiro Filho (CPF XXX.114.791-XX).

13.1. Ministros presentes: Augusto Nardes (na Presidência), Aroldo Cedraz, Raimundo Carreiro e Ana Arraes (Relatora).
13.2. Ministro-Substituto presente: André Luís de Carvalho.

ACORDAO-COMPLETO-2424728

Acórdão 8211/2021 - Segunda Câmara

ACORDAO-COMPLETO-2525415

Acórdão de Relação 596/2022 - Segunda Câmara

Acórdão de Relação

ACORDAO-COMPLETO-2488751

Acórdão 9944/2021 - Segunda Câmara

ACORDAO-COMPLETO-2347324

Acórdão de Relação 2113/2019 - Segunda Câmara

FUNDACAO ISRAEL PINHEIRO

ANA ARRAES

Adoto como relatório o parecer do Ministério Público junto a este Tribunal (peça 132) , o qual é concordante, em partes, com o mérito da proposta da unidade técnica (peça 129) :
	"Trata-se da tomada de contas especial instaurada pela Companhia de Desenvolvimento dos Vales do São Francisco e do Parnaíba (Codevasf) , de responsabilidade da Fundação Israel Pinheiro (FIP) e do sr. Israel Pinheiro Filho, então Presidente, em virtude de irregularidades na execução do Convênio 0.00.07.0048-00 (peça 2, pp. 401/5) , cujo objeto era a restauração vegetal do perímetro da área de proteção ambiental sul da região metropolitana de Belo Horizonte (APA Sul RMBH) , conforme o convênio (peça 2, pp. 401/13) e o plano de trabalho (peça 2, pp. 375/99) .
	Para a consecução do ajuste, foi aprovado o montante total de R$ 1.749.343,92, dos quais R$ 1.449.393,92 a cargo do concedente e R$ 300.000,00 de contrapartida (peça 2, p. 401) . Dos recursos federais previstos, somente foi repassada a 1ª parcela (ordem bancária 20090B803184, de R$ 574.185,11, em de 24.7.2009, peça 3, p. 69) . O ajuste teve vigência no período de 17/4/2008 a 17/4/2011 (peça 4, p. 1) .
	No âmbito deste Tribunal, foi promovida a citação dos aludidos responsáveis (peças 12, 13, 14 e 19) , pela integralidade dos recursos transferidos, nos seguintes termos:
'O débito é da contratação injustificada da empresa IC Consultoria Ltda., com fulcro no artigo 25, inciso II, da Lei 8.666/93 (serviço de natureza não singular) , com ofensa à subcláusula 4.2, item 'c', e à cláusula 17ª do Convênio 0.00.07.0048-00; e eventual direcionamento da licitação, tendo em vista que a Sra. Ione Pimentel Caldas, sócia e dirigente da IC Consultoria, participou da instrução do processo relativo à formalização do Convênio 0.00.07.0048-00; com infração aos princípios da moralidade, da legalidade e da impessoalidade; arts. 9º, 25, inciso II, 26, 77, 79, 89, 109 e 80 c/c art. 116 da Lei 8.666/1993; 8° da Lei 8.443/1992; alínea I, do art. 1º da Lei 10.522/2002; 84 do Decreto-Lei 200, de 25/2/1967; item 9.6.1.5 do Acórdão 2013/2007-TCU-Plenário; arts. 5°, §1°, inciso I; letra 'a', inciso XII, art. 7º e §§ 3°, 5º e 6º, art. 21, 28 a 31 e 38, todos da IN STN 1/1997; 61 e 62 da Portaria Interministerial 127/2008 do MPOG; Subcláusula 4.2, itens 'c' e 'h', subitens 11.3 e 11.4 da Cláusula 11 e Cláusula 17ª do Convênio 0.00.07.0048-00; CI 228, de 8/10/2007 (peça 3, p. 61) ; e CI 94, de 27/5/2008 (peça 3, p. 59) ; alertando a FIP sobre a possibilidade de declaração de sua inidoneidade (art. 46 da Lei 8.443/1992) .' 
	Em resposta, vieram aos autos as alegações de defesa (peças 15 e 16) , as quais mereceram análise pela Secex/MG, que se pronunciou no sentido de (peças 44 a 46) :
'a) com fundamento nos arts. 1º, inciso I, 16, inciso III, alíneas 'b' e 'c', e §2º da Lei 8.443/1992 c/c os arts. 19 e 23, inciso III, da mesma Lei, e com os arts. 1º, inciso I, 209, inciso II, e §5º, 210 e 214, inciso III, do Regimento Interno, que sejam julgadas irregulares as contas do Sr. Israel Pinheiro Filho, CPF XXX.114.791-XX, então Presidente (17/8/2005 a 26/7/2012) e principal ordenador de despesas da Fundação Israel Pinheiro; e condená-lo, em solidariedade, com a Fundação Israel Pinheiro (FIP) , CNPJ 00.204.293/0001-29, ao pagamento da quantia a seguir especificada, com a fixação do prazo de quinze dias, a contar das notificações, para comprovarem, perante o Tribunal (art. 214, inciso III, alínea 'a', do Regimento Interno) , o recolhimento à Codevasf, atualizada monetariamente e acrescida dos juros de mora, calculados a partir da data discriminada, até a data do recolhimento, na forma prevista na legislação em vigor, abatendo-se, na oportunidade, o valor já ressarcido (doc. 16, peça 16, p. 35, R$ 35.615,62, em 14/10/2011) , em decorrência da contratação injustificada da empresa IC Consultoria Ltda., com fulcro no artigo 25, inciso II, da Lei 8.666/93 (serviço de natureza não singular) , com ofensa à Subcláusula 4.2, item 'c', e à Cláusula 17ª do Convênio 0.00.07.0048-00; e ofensa aos princípios da moralidade, legalidade e impessoalidade, tendo em vista que a Sra. Ione Pimentel Caldas, sócia e dirigente da IC Consultoria, participou da instrução do processo relativo à formalização do convênio 0.00.07.0048-00; caracterizando ofensa aos arts. 9º, 25, inciso II, 26, 77, 79, 89, 109 e 80 c/c art. 116 da Lei 8.666/1993; 8° da Lei 8.443/1992; alínea I, do art. 1º da Lei 10.522/2002; 84 do Decreto-Lei 200, de 25/2/1967; item 9.6.1.5 do Acórdão 2013/2007-TCU-Plenário; Instrução Normativa TCU 56, de 5/12/2007; arts. 5°, §1°, inciso I; letra 'a', inciso XII, art. 7º e §§ 3°, 5º e 6º, art. 21, 28 a 31 e 38, todos da IN STN 1/1997; 61 e 62 da Portaria Interministerial 127/2008 do MPOG; subcláusula 4.2, itens 'c' e 'h', subitens 11.3 e 11.4 da cláusula 11 e cláusula 17ª do Convênio 0.00.07.0048-00; CI 228, de 8/10/2007 (peça 3, p. 61) ; e CI 94, de 27/5/2008 (peça 3, p. 59) ; alertando a FIP sobre a possibilidade de declaração de sua inidoneidade (art. 46 da Lei 8.443/1992) ;
	VALOR ORIGINAL (R$) 
	DATA DA OCORRÊNCIA

	574.185,11 (débito) 
	24/7/2009

	35.615,62 (crédito) 
	14/10/2011

                                      Valor atualizado até 23/9/2014: R$ 967604,19
b) aplicar ao Sr. Israel Pinheiro Filho, CPF XXX.114.791-XX, e à Fundação Israel Pinheiro (FIP) , CNPJ 00.204.293/0001-29, individualmente, a multa prevista no art. 57 da Lei 8.443/1992 c/c o art. 267 do Regimento Interno, com a fixação do prazo de quinze dias, a contar das notificações, para comprovarem, perante o Tribunal (art. 214, inciso III, alínea 'a', do Regimento Interno) , o recolhimento das dívidas ao Tesouro Nacional, atualizadas monetariamente desde a data do acórdão que vier a ser proferido até a dos efetivos recolhimentos, se forem pagas após o vencimento, na forma da legislação em vigor;
c) autorizar, desde logo, nos termos do art. 28, inciso II, da Lei 8.443/1992, a cobrança judicial das dívidas, caso não atendidas as notificações; e
d) encaminhar cópia da deliberação que vier a ser proferida, bem como do relatório e do voto que a fundamentarem, ao Procurador-Chefe da Procuradoria da República em Minas Gerais, nos termos do § 3º do art. 16 da Lei 8.443/1992 c/c o § 7º do art. 209 do Regimento Interno do TCU, para adoção das medidas que entender cabíveis.'
	No entanto, o Ministro Marcos Bemquerer, em despacho de peça 24, assim se manifestou:
'Registro, inicialmente, que atuo neste processo em substituição à ministra Ana Arraes, nos termos da Portaria TCU 287, de 16 de outubro de 2014.
2. Trata-se de tomada de contas especial instaurada pela Companhia de Desenvolvimento dos Vales do São Francisco e do Parnaíba (Codevasf) , em desfavor da Fundação Israel Pinheiro - FIP e de Israel Pinheiro Filho, então presidente, em razão de contratação irregular da empresa IC Consultoria Ltda., por inexigibilidade de licitação, para execução do convênio 0.00.07.0048-00 (peça 2, p. 401-413) , cujo objeto era a restauração vegetal do perímetro da área de proteção ambiental sul da região metropolitana de Belo Horizonte (APA Sul RMBH) , conforme  plano de trabalho (peça 2, p. 375-399) . 
3. Após análise das alegações de defesa do então presidente da FIP, a Secretaria de Controle Externo no Estado de Minas Gerais - Secex - MG (peça 20) , com anuência do Ministério Público junto ao TCU - MPTCU (peça 23) , opinou pela irregularidade das contas, condenação em débito na quantia de R$ 574.185,11, referente a primeira parcela repassada, e aplicação de multa ao responsável.
4. Entretanto, ao examinar os autos, observei que:
a) constou da nota técnica da Codevasf de 7/12/2009 (peça 3, p. 263-267) a informação de que a diretora da empresa IC Consultoria Ltda., Ione Caldas, foi contratada pela Fip e representou aquela Fundação na instrução do processo de celebração do convênio, 'participando de reuniões na Codevasf e enviando informações através de mensagens eletrônicas';
b) a Codevasf apurou que Ione Caldas era sócia-dirigente da IC Consultoria Ltda. e, em virtude de eventual direcionamento da licitação e da contratação irregular, a Companhia rescindiu, unilateralmente, o convênio em execução (peça 2, p.2) ;
c) o parecer técnico da Codevasf referente à liberação da primeira parcela dos recursos (peça 3, p. 67) informou que 'conforme planilhas anexas aos Termos de Referência, os preços e os quantitativos apresentados estão compatíveis com os preços e os quantitativos aprovados no Projeto e estipulados no Plano de Trabalho (folhas 126 a 138) . Os documentos apresentados (Termos de Referência e planilhas de contratação de consultoria, material de consumo, de diárias e serviços gráficos) , foram analisados e estão em conformidade com as orientações contidas na CI n° 094/2008 (folha n° 58) ';
e) o fiscal do convênio esclareceu que não existe processo de prestação de contas da primeira parcela liberada (peça 2, p.3) ;
f) a FIP alegou que a Codevasf não ofereceu a possibilidade de prestação de contas dos recursos da primeira parcela (peça 15, p.3/4) .
5. Em juízo inicial e pela documentação constante dos autos, não está clara a existência de débito no presente feito. Ao que parece, ao discordar da contratação por inexigibilidade de licitação realizada pela FIP com esteio no art. 25, II, da Lei 8.666/1993, a Codevasf deliberou pela rescisão unilateral do convênio, e definiu como débito o valor repassado na primeira parcela.
6. Entretanto, a Codevasf não se manifestou pela regularidade na aplicação dos recursos no objeto do convênio. Ao contrário, informou que a documentação referente à liberação da primeira parcela estava em conformidade com orientações da Presidência da Companhia acerca da atuação 'preventiva nas liberações das primeiras parcelas dos convênios (peça 3, p. 486) '.
7. Assim, para saneamento destes autos, com fundamento no art. 157 do Regimento Interno, determino à Secex/MG que:
a) diligencie a Codevasf para que, no prazo de 15 dias, manifeste-se acerca da regularidade da prestação de contas da primeira parcela do Convênio 0.00.07.0048-00, firmado com a Fundação Israel Pinheiro, encaminhando documentos probatórios da aplicação dos recursos, a exemplo de nota fiscal, extrato bancário e planilhas de contratação de consultoria, de material de consumo, de diárias e de serviços gráficos, dentre outros. 
b) posteriormente, restitua o processo ao gabinete da relatora, com proposta de mérito, via MPTCU.' (destacou-se) 
	Em cumprimento a esse despacho, a Secex/MG realizou a medida preliminar, reiterada por duas vezes (peças 25, 31 e 37) . No entanto, à peça 44, considerando que 'a Codevasf se nega a emitir parecer conclusivo, desde 30/10/2014 (há 16 meses) , limitando-se a anexar documentos já constantes no processo', ratificou sua proposta anterior (peça 20) , pelas seguintes razões:
'27. No que tange à realização de licitação, por entidades privadas que gerem recursos públicos:
a) nos termos do Voto do Relator, Ministro Walton Alencar Rodrigues (Acórdão 353/2005) :
'Ora, se para essas entidades privadas - fundações de apoio e organizações da sociedade civil de interesse público - há disposição expressa para a aplicação de normas gerais de licitação na utilização de recursos públicos é de se admitir, como enfatizado pelo Ministério Público, que o art. 116 da Lei 8.666/1993 efetivamente carece de regulamentação. Falta-lhe a especificação exata de quais os dispositivos dessa Lei são aplicáveis aos particulares ao gerirem recursos públicos transferidos mediante convênio.'
b) segundo o item 9.2 do Acórdão 353/2005, que alterou os itens 9.2 e 9.3 do Acórdão 1070/2003-TCU-Plenário:
'9.2. firmar o entendimento de que a aplicação de recursos públicos geridos por particular em decorrência de convênio, acordo, ajuste ou outros instrumentos congêneres, deve atender, no que couber, às disposições da Lei de Licitações, ex vi do art. 116 da Lei 8.666/1993;'
'28. As expressões 'no que couber' (art. 116 da Lei 8.666/93) e 'procedimentos análogos' (IN 1/1997) possuem natureza vaga. A jurisprudência sistematizada do TCU evidencia que há certa oscilação nas deliberações: acórdãos do Plenário 1542/2008 e 2238/2007 (aplicável a Lei de Licitações) ; e Acórdão 1917/2009-TCU-Primeira Câmara (procedimento análogo à Lei 8.666/1993) . 	Considere-se, ainda, o art. 11 do Decreto 6.170/2007: 
para efeito do art. 116 da Lei 8.666/1993, a aquisição de produtos e contratação de serviços com recursos da União transferidos a entidades privadas sem fins lucrativos deverão observar os princípios da impessoalidade, moralidade e economicidade, sendo necessário, no mínimo, a cotação prévia de preços antes da contratação;'
29. Assim, em que pese a atuação tempestiva e diligente do então fiscal do convênio (Silvano Ferreira, Decisão 734, de 12/5/2008, peça 2, p. 417) , a ausência de licitação, nos estritos termos da Lei 8.666/1993, por entidade privada, vista de forma isolada, não representa gravidade suficiente para macular as contas. Contudo, a ilegalidade parece restar caracterizada pelo eventual direcionamento do certame à empresa de consultoria (IC Consultoria Ltda.) , cuja sócia e representante legal (peça 3, p. 253) teria participado das tratativas para a formalização do convênio junto à Codevasf (nota técnica, de 7/12/2009, peça 3, p. 263-267) .
30. A este indício, deve-se acrescer a possibilidade de os recursos do convênio terem sido utilizados com a finalidade precípua de viabilizar o funcionamento e a operacionalização da FIP:
a) de acordo com parecer da Promotora de Justiça, Curadora de Fundações (peça 2, p. 71) :
Não se pode ignorar também que, atualmente, os contratos e convênios representam para as entidades de interesse social uma importante e muitas vezes indispensável fonte de receita para a manutenção e implementação de suas atividades sociais.
b) segundo questionamento de planilha, elaborado por engenheira agrônoma da Unidade de Conservação da Água, Solo e Recursos Florestais, nos seguintes termos (peça 3, p. 11) :
'Em relação a planilha informo que não podemos aprová-la como está. Há um grande absurdo em relação aos valores para a equipe de trabalho, mas não vou fazer julgamento precipitado. Do total de R$ 1.749.343,99, R$ 840.361,73 são para a equipe. Isso não tem lógica, 2 coordenadores, 3 técnicos de nível superior. Eu acho que está acontecendo um equívoco. O projeto é de campo, precisamos de mais pessoa no campo plantando as mudas, não coordenando. Os coordenadores vão viajar mais que as pessoas realmente importantes, que são os trabalhadores de campo. Como está realmente não temos condição. Eu entendo que é uma fundação, que precisa de recursos de fora, mas acho que foi um pouco demais. Você tem certeza que com o restante do recurso você realiza o que vocês propuseram?'
31. Quanto ao resultado das ações, a execução teria se iniciado em setembro de 2009, tendo sido realizados somente levantamento in loco das áreas de intervenção em Itabirito, Caeté, Brumadinho, Mário Campos e Sarzedo; oficinas de interação de proprietários; visita dos fiscais e catalogação da documentação visual (peça 3, 323-325) . Tais atividades não poderão ser aproveitadas.
32. Neste contexto (inexigibilidade de licitação para serviços que não se caracterizavam como de notória especialização; indícios de utilização dos recursos para pagamento de consultoria, cuja sócia participou das tratativas para a formalização da avença; indícios de utilização de recursos federais repassados com finalidade específica para o financiamento operacional da FIP; ausência do alcance das metas; e rescisão unilateral do convênio) , entendemos que cabe a glosa integral do valor repassado, imputando-se o débito à FIP e ao então Presidente da entidade.
33. Em resumo:
a) situação encontrada: glosa do valor transferido, em decorrência de os serviços contratados, por inexigibilidade, não serem de natureza singular, tornando injustificada a contratação da empresa IC Consultoria Ltda., com fulcro no artigo 25, inciso II, da Lei 8.666/93, com ofensa à Subcláusula 4.2, item 'c', e à Cláusula 17ª do Convênio 0.00.07.0048-00; e eventual direcionamento da contratação, tendo em vista que a Sra. Ione Pimentel Caldas, sócia e dirigente da IC Consultoria, participou da instrução do processo relativo à formalização do convênio 0.00.07.0048-00;
b) objeto: Convênio 0.00.07.0048-00;
c) critérios: princípios da moralidade, legalidade e impessoalidade; art. 8° da Lei 8.443/1992; alínea I, do art. 1º da Lei 10.522/2002; art. 84 do Decreto-Lei 200, de 25/2/1967; item 9.6.1.5 do Acórdão 2013/2007-TCU-Plenário; arts. 5°, §1°, inciso I; letra 'a', inciso XII, art. 7º e §§ 3°, 5º e 6º, art. 21, 28 a 31 e 38, todos da IN STN 1/1997; Instrução Normativa TCU 56, de 5/12/2007; 61 e 62 da Portaria Interministerial 127/2008 do MPOG; Subcláusula 4.2, itens 'c' e 'h', subitens 11.3 e 11.4 da cláusula 11 e cláusula 17ª do Convênio 0.00.07.0048-00; CI 228, de 8/10/2007 (peça 3, p. 61) ; e CI 94, de 27/5/2008 (peça 3, p. 59) ; 
d) evidências: contrato social da IC Consultoria Ltda., no qual consta a Sra. Ione Pimentel Caldas como sócia e dirigente da empresa (peça 3, p. 241) ; e-mail (peça 3, p. 11) ; contrato 13/2009, de R$ 1.449.393,92, de 19/5/2009 (peça 3, p. 221-231) ; justificativa de inexigibilidade, assinada em 26/5/2009, por Magda Pires de Oliveira Silva, Superintendente Executiva da FIP, com base no caput do art. 25 - natureza singular (peça 3, p. -235) ; nota técnica, de 7/12/2009 (peça 3, p. 263-267) ; e nota técnica (peça 3, p. 275) ;
e) encaminhamento: citação solidária de Israel Pinheiro Filho, CPF XXX.114.791-XX, então Presidente (17/8/2005 a 26/7/2012) ; e da Fundação Israel Pinheiro (FIP) , CNPJ 00.204.293/0001-29;
f) causas: os serviços contratados, via inexigibilidade, não são de natureza singular, tornando injustificada a contratação da empresa IC Consultoria Ltda., com fulcro no artigo 25, inciso II, da Lei 8.666/93, com ofensa à subcláusula 4.2, itens 'c' e 'h', além da cláusula 17ª do Convênio 0.00.07.0048-00 e eventual utilização dos recursos federais repassados com finalidade específica para financiamento operacional da FIP;
g) efeitos ou consequências, potenciais ou reais: impugnação do valor transferido;
h)  Israel Pinheiro Filho, CPF XXX.114.791-XX, por ter sido, na qualidade de Presidente da FIP (de 17/8/2005 a 26/7/2012) , o principal ordenador de despesas da entidade; e Fundação Israel Pinheiro (FIP) , CNPJ 00.204.293/0001-29, que teria se beneficiado dos recursos do convênio para financiar sua operacionalização.' 
 	Naquela ocasião, o Ministério Público de Contas dissentiu (peça 47) da proposição da unidade técnica por entender imperiosa a realização de medida saneadora nos autos, em virtude de as falhas relativas à 'contratação injustificada' por meio de inexigibilidade de licitação e 'eventual direcionamento da licitação' não serem suficientes, por si sós, para ensejar dano ao erário.
	Ponderou-se que a informação enviada ao Tribunal pela Codevasf, (peças 27, 33 e 38) , em resposta às diligências levadas a efeito nos autos (peças 25, 31 e 37) , evidenciou ilícito afeto à omissão no dever de prestar contas dos recursos federais repassados por parte dos responsáveis solidários citados nos autos, referentes à primeira parcela do convênio em exame. 
	Assim, considerando que a omissão no dever de prestar contas viola princípio fundamental da República, constitui ato de improbidade administrativa (Constituição Federal, artigo 70, parágrafo único, c/c artigo 93 do Decreto-Lei 200/1967 e artigo 11, inciso VI, da Lei 8.429/1992) e faz nascer a presunção de desvio dos recursos, conforme assentado na jurisprudência desta Corte (v.g., Acórdãos 162/2004, 129/2004, 94/2004, 61/2004 e 1.498/2003, todos da 2ª Câmara) , foi proposto que fosse realizada a citação da FIP e de seu presidente, à época, pela irregularidade alusiva à omissão no dever de prestar contas dos valores em vértice. 
	Foi proposta, também, a realização de audiência dos gestores da Codevasf responsáveis pela celebração e pela condução do convênio, bem como pelas análises de prestações de contas. 
	Sua Excelência, por intermédio do despacho acostado à peça 48, anuiu à proposta de ser promovida nova citação dos responsáveis solidários. Dissentiu, no entanto, da audiência dos gestores da Codevasf, 'em observância aos princípios da eficiência, da celeridade processual e da ampla defesa'. 
	Realizadas, então, as comunicações processuais pertinentes e recebidas as alegações de defesa da FIP e de seu presidente, à época dos fatos, a auditora incumbida do exame do processo concluiu, por intermédio da instrução acostada à peça 90, que diversos elementos juntados aos autos (peças 62/85) deveriam ser enviados à Codevasf para que aquela companhia se manifestasse, conclusivamente, sobre a prestação de contas parcial do convênio. Propôs, então, o seguinte:
'a) enviar diligência ao Superintendente da 1ª Superintendência Regional da Codevasf para que, no prazo de 15 dias, se manifeste, de forma conclusiva, nos termos do art. 29 da IN STN 1/1997, sobre a regularidade da prestação de contas da primeira parcela dos recursos repassados à Fundação Israel Pinheiro (FIP) , por força do Convênio 0.00.07.0048-00, cujo objeto era a restauração vegetal do perímetro da área de proteção ambiental sul da região metropolitana de Belo Horizonte (APA Sul RMBH) ;
b) encaminhar cópia desta instrução, para subsidiar a manifestação requerida e peças 62-85; e
c) solicitar ao Banco do Brasil, agência 3600, que no prazo de 15 dias envie o extrato bancário da conta corrente 111.085-5, vinculada ao Convênio 0.00.07.0048-00, no período 17/4/2008 a 17/4/2011'
	Tendo o corpo diretivo da Secex/MG se manifestado de acordo (peça 91) e realizadas as diligências alvitradas, foi elaborada nova instrução de mérito (peça 109) , por meio da qual se concluiu pelo acolhimento das alegações de defesa da FIP e de seu então presidente, Sr. Israel Pinheiro, bem como pela necessidade de ser promovida a audiência das senhoras Ione Caldas e Magda Pires, responsáveis pela indevida contratação direta da IC Consultoria Ltda. (IC Ambiental) . 
	Especificamente quanto ao acolhimento das alegações de defesa da FIP, tal proposta baseou-se no fato de aquela fundação 'ter, aparentemente, realizado o objeto pactuado'. Em relação ao Sr. Israel Pinheiro, conclusões da unidade técnica decorreram do fato de o responsável ter delegado poderes à Sra. Magda Pires de Oliveira e Silva. 
	Assim, realizadas, com base em delegação de competência de Sua Excelência, as referidas audiências, os responsáveis apresentaram de razões de justificativa que, ao serem avaliadas pela unidade instrutiva, ensejaram a seguinte conclusão (peça 129) :
'36.	Embora o rol do art. 25 seja exemplificativo, a FIP deveria ter licitado os serviços que pretendia contratar. A possibilidade de competição restou evidenciada: pela similaridade deste objeto com diversos outros convênios da Codevasf, pela apresentação de outras propostas para o mesmo objeto e pela intenção da Codevasf de colher outras propostas no mercado. Outras empresas poderiam dispor de corpo técnico qualificado e portfólio de serviços compatível. Não se pode assegurar que a IC Consultoria fosse a única empresa apta. A proposta cuja legitimidade foi questionada (de Helder Vidigal, sem detalhamento dos itens e com CNPJ inválido) não foi enviada pela FIP; contudo, já tinha sido juntada aos autos. Limitava-se a uma página (peça 3, p. 219) , tendo sido considerada inapta para as características, valor e complexidade do convênio (peça 69, p. 25) . 
37.	Considerando que a Fundação contratou a empresa para a execução integral do plano de trabalho (peça 3, p. 223) , não haveria necessidade sequer da participação da FIP. Há indícios de que a intermediação da FIP teria objetivos distintos do objeto (instrução à peça 87) :
'29.	(...) a ausência de licitação, nos estritos termos da Lei 8.666/1993, por entidade privada, vista de forma isolada, não representa gravidade suficiente para macular as contas. Contudo, a ilegalidade parece restar caracterizada pelo eventual direcionamento do certame à empresa de consultoria (IC Consultoria Ltda.) , cuja sócia e representante legal (peça 3, p. 253) teria participado das tratativas para a formalização do convênio junto à Codevasf (nota técnica, de 7/12/2009, peça 3, p. 263-267) ;
30. A este indício, deve-se acrescer a possibilidade de os recursos do convênio terem sido utilizados com a finalidade precípua de viabilizar o funcionamento e a operacionalização da FIP: 
a) de acordo com parecer da Promotora de Justiça, Curadora de Fundações (peça 2, p. 71) : Não se pode ignorar também que, atualmente, os contratos e convênios representam para as entidades de interesse social uma importante e muitas vezes indispensável fonte de receita para a manutenção e implementação de suas atividades sociais. 
b) segundo questionamento de planilha, elaborado por engenheira agrônoma da Unidade de Conservação da Água, Solo e Recursos Florestais, nos seguintes termos (peça 3, p. 11) : 
'Em relação a planilha informo que não podemos aprová-la como está. Há um grande absurdo em relação aos valores para a equipe de trabalho, mas não vou fazer julgamento precipitado. Do total de R$ 1.749.343,99, R$ 840.361,73 são para a equipe. Isso não tem lógica, 2 coordenadores, 3 técnicos de nível superior. Eu acho que está acontecendo um equívoco. O projeto é de campo, precisamos de mais pessoa no campo plantando as mudas, não coordenando. Os coordenadores vão viajar mais que as pessoas realmente importantes, que são os trabalhadores de campo. Como está realmente não temos condição. Eu entendo que é uma fundação, que precisa de recursos de fora, mas acho que foi um pouco demais. Você tem certeza que com o restante do recurso você realiza o que vocês propuseram? ' 
38.	A IC Consultoria pagou à Sra. Ione Caldas (peças 62, p. 38, 45 e 55; 63, p. 9 e 42; 64, p. 11; 65, p. 28) ; ao Sr. René H Cardoso Renault (peças 62, p. 37, 46 e 56; 63, p. 10 e 41; 64, p. 12; 65, p. 29; 66, p. 36 e 68) ; e ao Sr. Felipe Bellini Caldas Soares, também sócio da IC Ambiental, às peças 63, p. 77, 65, p. 27; e 66, p. 34. O inciso 11-b do Decreto 6.170/2007 permite o pagamento aos coordenadores; contudo, a natureza do empreendimento evidencia que deveriam ter sido priorizadas as despesas com pessoal de campo, conforme afirmou a engenheira agrônoma.
39.	A organização dos elementos probatórios, encaminhados ao TCU diretamente pela FIP, é precária. Vários comprovantes estão ilegíveis (por exemplo, peças 63, p. 62; 64, p. 33 e 47; 67, p. 4 e 7; 83, p. 14) , alguns estão repetidos (por exemplo, peça 82, p. 43 e 55, p. 44 e 56) e não há ordem cronológica. 
40.	A documentação relativa à prestação de contas somente chegou ao conhecimento desta Secretaria nove anos depois da celebração da avença. A ausência de prestação de contas e de seu exame pela Codevasf (apesar das quatro tentativas desta Secex/MG) dificultaram, sobremaneira, a apuração dos fatos.
41.	A eventual omissão na prestação de contas é controversa, pois a FIP alega que a Codevasf não teria permitido que as contas fossem prestadas (vide entendimento consubstanciado no Despacho do então Relator, Ministro Marcos Bemquerer, peça 24) . A Codevasf teria rescindido o convênio e glosado a íntegra do repasse, sem ofertar a possibilidade de apresentação da prestação de contas. Após quatro tentativas desta Secretaria, a Codevasf não recebeu a prestação de contas da FIP nem a analisou (peças 9 a 11) . Assim, a imputação de débito em razão da ausência de prestação de contas não parece representar o melhor encaminhamento para esta TCE.
42.	Assim, opinamos por:
a) afastar a responsabilidade do Sr. Israel Pinheiro Filho, CPF XXX.114.791-XX, então Presidente, por ter delegado poderes à Sra. Magda Pires de Oliveira Silva, então Superintendente Executiva da FIP e por não ter praticado atos de gestão;
b) com base na moderna jurisprudência do TCU, considerar que a pretensão punitiva não se encontra prescrita, com base na regra geral do prazo decenal (art. 205 do Código Civil) , nos termos do Acórdão 1441/2016-TCU-Plenário, incidente de uniformização da jurisprudência do TCU;
c) rejeitar as razões de justificativa ofertadas pela Fundação Israel Pinheiro (FIP) , CNPJ 00.204.293/0001-29, por ter contratado a IC Consultoria por meio de inexigibilidade indevida de licitação; 
d) rejeitar as razões de justificativa ofertadas pela Sra. Ione Pimentel Caldas, sócia administradora da empresa IC Ambiental, pois sua atuação restou comprometida, no mínimo, em decorrência do conflito de interesses, pois resultou na contratação de consultoria de sua propriedade, via inexigibilidade indevida de licitação; e
e) considerar revel a Sra. Magda Pires de Oliveira Silva, então Superintendente Executiva da FIP.'
	Em virtude de tais conclusões, a auditora incumbida do feito propôs, com a anuência do Corpo Diretivo da Secex/MG, o seguinte:
'43.	Diante do exposto, submetem-se os autos à consideração superior propondo:
a) afastar a responsabilidade do Sr. Israel Pinheiro Filho, CPF XXX.114.791-XX, então Presidente; 
b) com fundamento nos arts. 1º, inciso I, 16, inciso III, alínea 'b', da Lei 8.443/1992, c/c os arts. 19 e 23, inciso III, da mesma Lei, e com arts. 1º, inciso I, 209, inciso II, 210 e 214, inciso III, do Regimento Interno, que sejam julgadas irregulares as contas da Fundação Israel Pinheiro (FIP) , CNPJ 00.204.293/0001-29;
c) aplicar à Sra. Ione Pimentel Caldas, CPF XXX.954.506-XX, sócia administradora da empresa IC Ambiental, a multa prevista no art. 58, inciso I, da Lei 8.443/1992, c/c o art. 267 do Regimento Interno, com a fixação do prazo de quinze dias, a contar da notificação, para comprovar, perante o Tribunal (art. 214, inciso III, alínea 'a', do Regimento Interno) , o recolhimento da dívida ao Tesouro Nacional, atualizada monetariamente desde a data do acórdão até a do efetivo recolhimento, se for paga após o vencimento, na forma da legislação em vigor, em decorrência da sua participação, como representante da FIP, durante as tratativas para celebração do Convênio 0.00.07.0048-00, no qual sua empresa seria contratada, contrariando os princípios da moralidade e da impessoalidade; e 
d) aplicar à Sra. Magda Pires de Oliveira Silva, então Superintendente Executiva da FIP, CPF XXX.713.216-XX, a multa prevista no art. 58, inciso I, da Lei 8.443/1992, c/c o art. 267 do Regimento Interno, com a fixação do prazo de quinze dias, a contar da notificação, para comprovar, perante o Tribunal (art. 214, inciso III, alínea 'a', do Regimento Interno) , o recolhimento da dívida ao Tesouro Nacional, atualizada monetariamente desde a data do acórdão até a do efetivo recolhimento, se for paga após o vencimento, na forma da legislação em vigor, em decorrência da contratação, via inexigibilidade de licitação, da empresa IC Ambiental (IC Consultoria Ltda.) , contrariando o art. 25 da Lei de Licitações e o item 4.2, letra 'c' do Convênio 0.00.07.0048-00 (peça 111) , conforme justificativa de inexigibilidade, assinada em 26/5/2009 (peça 3, p. 233-235) ;
e) autorizar, desde logo, nos termos do art. 28, inciso II, da Lei 8.443/1992, a cobrança judicial das dívidas, caso não atendidas as notificações;
f) encaminhar cópia da deliberação ao Procurador-Chefe da Procuradoria da República em Minas Gerais, nos termos do § 3º do art. 16 da Lei 8.443/1992 c/c o § 7º do art. 209 do Regimento Interno do TCU, para adoção das medidas que entender cabíveis, destacando que o inteiro teor da deliberação, incluindo relatório e voto, pode ser consultado no endereço www.tcu.gov.br/acordaos; 
g) autorizar o pagamento das dívidas em 36 parcelas mensais e consecutivas, nos termos do art. 26 da Lei 8.443/1992 c/c o art. 217 do Regimento Interno, fixando-lhes o prazo de quinze dias, a contar do recebimento da notificação, para comprovarem perante o Tribunal o recolhimento da primeira parcela, e de trinta dias, a contar da parcela anterior, para comprovarem os recolhimentos das demais parcelas, devendo incidir sobre cada valor mensal, atualizado monetariamente, os juros de mora devidos, na forma prevista na legislação em vigor; e
h) alertar as responsáveis de que a falta de comprovação do recolhimento de qualquer parcela importará o vencimento antecipado do saldo devedor, nos termos do § 2º do art. 217 do Regimento Interno deste Tribunal.'
II
	O Ministério Público de Contas, pelos motivos que passa a declinar, discorda parcialmente da proposta de encaminhamento da Secex/MG. 
	Inicialmente, no tocante à comprovação da correta aplicação de recursos públicos, convém ressaltar que a documentação apresentada pelos responsáveis a título de alegações de defesa não se presta a afastar a omissão no dever de prestar contas e tampouco elide o dano ao erário vislumbrado nestes autos. 
	Na verdade, no em relação à omissão no dever de prestar contas, o Ministério Público de Contas entende que os elementos constantes dos autos evidenciam a falta da convenente, a qual furtou-se a apresenta-las à época correta e não trouxe justificativas razoáveis para a mora identificada. 
	Sobre o tema, faz-se remissão a outra manifestação exarada nestes autos (peça 47) , segundo a qual o parquet evidenciou que a omissão deveria ser atribuída ao convenente. Veja-se: 
'Por meio de ofício aduzido pela Codevasf à peça 27, pp. 1 e 4, constam os seguintes documentos encaminhados pela concedente:
I. ofício de 14.11.2014 com o seguinte pronunciamento:
'1. A Codevasf realizou a liberação financeira da 1ª parcela do Convênio 0.00.07.0048-00, firmado entre a Codevasf e a Fundação Israel Pinheiro, no valor de R$ 574.185,11 (...) , conforme Ordem Bancária 2009OB803184, de 24.7.2009, não sendo liberadas as parcelas seguintes em razão da fiscalização ter identificado indícios de irregularidades nas ações previstas, sendo que, até o momento, a convenente não apresentou a prestação de contas dessa parcela liberada.
 (...) .' (peça 27) 
II. Nota Técnica 4/2014, de 11.11.2014, com a seguinte informação:
'Informamos que até o presente momento não houve apresentação da prestação de contas referente à liberação da 1ª parcela do convênio no valor de R$ 574.185,11 (...) .'
Na segunda manifestação da Codevasf (peça 33) , mediante ofício de 2.4.2015, consta que:
'1. Este assunto já foi tratado pelo Ofício 2025/2014-TCU/Secex/MG, de 29.10.2014 (...) , sendo que a resposta foi emitida pela Codevasf por meio do Ofício 24/2014-1ª/SR/GRA, de 14 de novembro de 2014.
2. De forma a esclarecer ainda mais o assunto, anexamos cópia completa do atendimento anterior (...) .'
Já na sua terceira manifestação em resposta à diligência desta Corte (peça 38, p. 1) , restou consignado pela Codevasf que:
'1. Em razão da não apresentação de prestação de contas relativa à primeira e única parcela liberada do Convênio 0.00.07.0048-00, firmado entre a Codevasf e a Fundação Israel Pinheiro - FIP, tampouco ter recebido extrato bancário da conta vinculada do período ou qualquer manifestação por parte da convenente para regularizar a pendência, não temos como aferir a regularidade quanto à referida prestação de contas.   
2. De forma a esclarecer ainda mais o assunto, anexamos a Nota Técnica 1/2015, de 9 de junho de 2015, devidamente assinada pela Gerência Regional de Revitalização das Bacias Hidrográficas (responsável pela formalização, condução e fiscalização do referido convênio) , assim como pela Unidade Regional de Contabilidade (responsável pelas análises de prestações de contas, quando apresentadas) , assim como os documentos comprobatórios relacionados na referida nota técnica.
 (...) .'
Na referida Nota Técnica 1/2015 (peça 38, pp. 7/9) , de 9 de junho de 2015, a Codevasf assim se pronunciou, no essencial:
' (...) 
Objetivo: prestar, de forma conclusiva, manifestação sobre a regularidade da prestação de contas da primeira parcela do convênio e encaminhamento de documentos probatórios de aplicação dos recursos. 
 (...) 
Análise Técnica: 
 (...) 
6. que o convênio em questão foi rescindido unilateralmente pela concedente, em 6.4.2011 (...) e, assim sendo, não foi apresentada a prestação de contas relativa à primeira parcela, tampouco remetido extrato bancário da conta vinculada do período ou qualquer manifestação da convenente para regularizar a pendência;
 (...) 
8. (...) dessa forma, refutamos a alegação da convenente, contida na alínea '6.f' do Ofício 988/2015 - TCU/Secex-MG de que a Codevasf não oportunizou à convenente a prestação de contas da primeira parcela do convênio, posto que a FIP, por força do convênio, ciente estava de adimplir suas obrigações contratuais e, inclusive de se manifestar no processo quanto à mesma;
 (...) 
Considerações Finais:
 (...) 
Reafirmamos que não foi apresentada e/ou analisada qualquer prestação de contas relativa à primeira e única parcela liberada do Convênio 0.00.07.0048/00 firmado entre a Codevasf e a Fundação Israel Pinheiro, tampouco recebido extrato bancário da conta vinculada do período ou qualquer manifestação da convenente para regularizar a pendência. 
Dessa forma, em razão de ter sido rescindido o Convênio 0.00.07.0048/00 (...) , fato que gerou a tomada de contas especial (...) , não há como aferir a regularidade da prestação de contas relativa à parcela liberada.'
Consoante se verifica acima, diferentemente do afirmado pela unidade técnica (peça 44) , a Codevasf não se negou a emitir parecer conclusivo sobre a prestação de contas, mas se achava impossibilitada de fazê-lo, uma vez que não houve esta prestação por parte da FIP.
Ao ver do Ministério Público de Contas, frise-se, ostenta extrema gravidade a omissão no dever de prestar contas dos recursos federais repassados.
[...] 
Desse modo, considerando que a omissão no dever de prestar contas viola princípio fundamental da República, constitui ato de improbidade administrativa (Constituição Federal, artigo 70, parágrafo único, c/c artigo 93 do Decreto-Lei 200/1967 e artigo 11, inciso VI, da Lei 8.429/1992) e faz nascer a presunção de desvio dos recursos, conforme assentado na jurisprudência desta Corte (v.g., Acórdãos 162/2004, 129/2004, 94/2004, 61/2004 e 1.498/2003, todos da 2ª Câmara) , foi proposto que fosse realizada a citação da FIP e de seu presidente à época pela irregularidade alusiva à omissão no dever de prestar contas dos valores em vértice.' (grifos acrescidos) 
	Passando à análise dos elementos apresentados em sede de alegações de defesa pelo Sr. Israel Pinheiro e pela FIP, relacionados ao bom emprego dos recursos públicos, o Ministério Público de Contas entende, em sentido diverso àquele da unidade instrutiva, que os responsáveis não lograram afastar o débito relativo à primeira parcela dos recursos repassados pela concedente, haja vista os documentos apresentados possuírem diversas incongruências, as quais impossibilitam que seja aferida a correta aplicação dos recursos destinados à consecução do objeto do Convênio 0.00.07.0048-00.
	Nessa linha, convém ressaltar que a própria Secex/MG deixou assente que a 'organização dos elementos probatórios, encaminhados ao TCU diretamente pela FIP, é precária. Vários comprovantes estão ilegíveis (por exemplo, peças 63, p. 62; 64, p. 33 e 47; 67, p. 4 e 7; 83, p. 14) , alguns estão repetidos (por exemplo, peça 82, p. 43 e 55, p. 44 e 56) e não há ordem cronológica.'
	Em acréscimo, os extratos bancários enviados ao Tribunal não permitem verificar o necessário nexo de causalidade entre os dispêndios realizados e a consecução do objeto pactuado. Ao contrário, conforme pontuou a unidade técnica, a conta corrente utilizada não 'foi aberta exclusivamente para a movimentação dos recursos do convênio' (peça 108, p. 1-20) .'
	No tocante às alegações de defesa do Sr. Israel Pinheiro, observa-se que a proposta de acolhimento da unidade instrutiva reside no fato de o responsável ter constituído (peça 2. p.19) a Sra. Magda Pires de Oliveira e Silva sua procuradora, 'com poderes especiais para representar a FUNDAÇÃO ISRAEL PINHEIRO, sempre que se fizer necessário, no que for referente à assinatura de convênios, contratos, projetos, relatórios, cadastros, propostas, acordos de cooperação e outros documentos e declarações, participar de reuniões e assembleias'. 
	Sobre esse tema, entende o Ministério Público de Contas que a outorga de poderes à sra. Magda Pires não possui o condão de afastar a responsabilidade do responsável, a quem, na qualidade de gestor máximo da fundação e signatário da avença, ainda incumbia o dever de zelar pelo comprimento do objeto pactuado. 
	Assim, considerando que os responsáveis não justificaram a omissão verificada e tampouco comprovaram a correta aplicação dos recursos percebidos, suas contas devem ser julgadas irregulares, com imputação de débito e aplicação de sanção de natureza pecuniária fundamentada no art. 57 da Lei 8.443/1992.
	Por fim, no tocante à análise das razões de justificativa apresentadas pela Sra. Magda Pires de Oliveira Silva e Ione Pimentel Caldas, o Ministério Público de Contas anui ao exame empreendido pela Secex/MG. 
						III
	Ante o exposto, o Ministério Público de Contas propõe:
com fundamento nos arts. 1º, inciso I, 16, inciso III, alíneas 'a' e 'b', da Lei 8.443/1992, c/c os arts. 19 e 23, inciso III, da mesma Lei, e com arts. 1º, inciso I, 209, incisos I e II, 210 e 214, inciso III, do Regimento Interno, que sejam julgadas irregulares as contas do Sr. Israel Pinheiro Filho, CPF XXX.114.791-XX, e da Fundação Israel Pinheiro (FIP) , CNPJ 00.204.293/0001-29; e condená-los, em solidariedade ao pagamento da quantia a seguir especificada, com a fixação do prazo de quinze dias, a contar das notificações, para comprovarem, perante o Tribunal (art. 214, inciso III, alínea 'a', do Regimento Interno) , o recolhimento à Codevasf, atualizada monetariamente e acrescida dos juros de mora, calculados a partir da data discriminada, até a data do recolhimento, na forma prevista na legislação em vigor:
	VALOR ORIGINAL (R$) 
	DATA DA OCORRÊNCIA

	574.185,11 (débito) 
	24/7/2009

	35.615,62 (crédito) 
	14/10/2011

                                     Valor atualizado até 23/9/2014: R$ 967604,19
aplicar ao Sr. Israel Pinheiro Filho, CPF XXX.114.791-XX, e à Fundação Israel Pinheiro (FIP) , CNPJ 00.204.293/0001-29, individualmente, a multa prevista no art. 57 da Lei 8.443/1992 c/c o art. 267 do Regimento Interno, com a fixação do prazo de quinze dias, a contar das notificações, para comprovarem, perante o Tribunal (art. 214, inciso III, alínea 'a', do Regimento Interno) , o recolhimento das dívidas ao Tesouro Nacional, atualizadas monetariamente desde a data do acórdão que vier a ser proferido até a dos efetivos recolhimentos, se forem pagas após o vencimento, na forma da legislação em vigor;
rejeitar as razões de justificativa apresentadas pelas Sras. Ione Pimentel Caldas, CPF XXX.954.506-XX, e Magda Pires de Oliveira Silva, então Superintendente Executiva da FIP, CPF XXX.713.216-XX, e aplicar-lhes, individualmente, a multa prevista no art. 58, inciso I, da Lei 8.443/1992, c/c o art. 267 do Regimento Interno, com a fixação do prazo de quinze dias, a contar da notificação, para comprovar, perante o Tribunal (art. 214, inciso III, alínea 'a', do Regimento Interno) , o recolhimento da dívida ao Tesouro Nacional, atualizada monetariamente desde a data do acórdão até a do efetivo recolhimento, se for paga após o vencimento, na forma da legislação em vigor;
autorizar, desde logo, nos termos do art. 28, inciso II, da Lei 8.443/1992, a cobrança judicial das dívidas, caso não atendidas as notificações;
encaminhar cópia da deliberação ao Procurador-Chefe da Procuradoria da República em Minas Gerais, nos termos do § 3º do art. 16 da Lei 8.443/1992 c/c o § 7º do art. 209 do Regimento Interno do TCU, para adoção das medidas que entender cabíveis, destacando que o inteiro teor da deliberação, incluindo relatório e voto, pode ser consultado no endereço www.tcu.gov.br/acordaos; 
autorizar o pagamento das dívidas em 36 parcelas mensais e consecutivas, nos termos do art. 26 da Lei 8.443/1992 c/c o art. 217 do Regimento Interno, fixando-lhes o prazo de quinze dias, a contar do recebimento da notificação, para comprovarem perante o Tribunal o recolhimento da primeira parcela, e de trinta dias, a contar da parcela anterior, para comprovarem os recolhimentos das demais parcelas, devendo incidir sobre cada valor mensal, atualizado monetariamente, os juros de mora devidos, na forma prevista na legislação em vigor; e
alertar as responsáveis de que a falta de comprovação do recolhimento de qualquer parcela importará o vencimento antecipado do saldo devedor, nos termos do § 2º do art. 217 do Regimento Interno deste Tribunal."
É o relatório.

Júlio Cézar Mourão Almeida (OAB/MG 104.607) e outros representando Israel Pinheiro Filho; Henrique César Mourão (OAB/MG 32.340) e outros representando a Fundação Israel Pinheiro.

Procurador Júlio Marcelo de Oliveira.

TOMADA DE CONTAS ESPECIAL. CONVÊNIO. OMISSÃO NO DEVER DE PRESTAR CONTAS. DILIGÊNCIAS. CITAÇÃO. AUDIÊNCIA. REJEIÇÃO DAS ALEGAÇÕES DE DEFESA E DAS RAZÕES DE JUSTIFICATIVA. IRREGULARIDADE. DÉBITO. MULTA. CIÊNCIA.

TOMADA DE CONTAS ESPECIAL (TCE)

Secretaria de Controle Externo no Estado de Minas Gerais - Secex/MG.

Trata-se de tomada de contas especial instaurada pela Companhia de Desenvolvimento dos Vales do São Francisco e do Parnaíba - Codevasf em desfavor da Fundação Israel Pinheiro - FIP e de Israel Pinheiro Filho, presidente da entidade à época, por irregularidades na execução do Convênio 0.00.07.0048-00, que objetivou a restauração vegetal do perímetro da área de proteção ambiental sul da região metropolitana de Belo Horizonte - APA Sul RMBH. 
2.	Foram previstos recursos no montante de R$ 1.749.343,92, dos quais R$ 1.449.393,92 a cargo do concedente e R$ 300.000,00 como contrapartida. Desse valor, somente foi repassada a 1ª parcela (ordem bancária 20090B803184, de R$ 574.185,11, em 24.7.2009 - peça 3, p. 69) , e o ajuste teve vigência no período de 17/4/2008 a 17/4/2011.
3.	Inicialmente, em instrução à peça 20, a Secretaria de Controle Externo no Estado de Minas Gerais - Secex/MG propôs o julgamento pela irregularidade destas contas, condenação em débito da Fundação Israel Pinheiro e de Israel Pinheiro Filho.
4.	Entretanto, o ministro Marcos Bemquerer, ao me substituir na relatoria deste feito, entendeu que, para saneamento do processo, caberia à Secex/MG realizar diligência à Codevasf acerca da regularidade da prestação de contas da primeira parcela, porque não estava claro se existia débito (peça 24) .
5.	Após cumprimento das medidas preliminares, a unidade técnica, ao considerar que a Codevasf se "negou a emitir parecer conclusivo, desde 30/10/2014 (há 16 meses) , limitando-se a anexar documentos já constantes no processo", ratificou sua proposta anterior (peça 44) .
6.	Por sua vez, o Ministério Público junto ao TCU - MPTCU divergiu da proposta da unidade técnica por entender que as falhas relativas à "contratação injustificada" por meio de inexigibilidade de licitação e "eventual direcionamento da licitação" não eram suficientes, por si sós, para ensejar dano ao erário.
7.	O Parquet aduziu ainda que a informação enviada ao Tribunal pela Codevasf (peças 27, 33 e 38) , em resposta às diligências levadas a efeito nos autos (peças 25, 31 e 37) , evidenciou ilícito afeto à omissão no dever de prestar contas dos recursos federais repassados por parte dos responsáveis solidários citados nos autos, referentes à primeira parcela do convênio em exame.  
8.	Como consequência, o MPTCU propôs a citação da FIP e de seu presidente à época pela irregularidade alusiva à omissão no dever de prestar contas dos valores em vértice. Opinou, ainda, pela audiência dos gestores da Codevasf responsáveis pela celebração e condução do convênio, bem como pelas análises de prestações de contas (peça 47) .
9.	Em despacho à peça 48, concordei com a proposta da Procuradoria de nova citação dos responsáveis solidários. Entretanto, por tratar-se de ajuste celebrado em 2008, e em razão da marcha processual já percorrida, discordei da audiência dos gestores da companhia, em observância aos princípios da eficiência, da celeridade processual e da ampla defesa.
10.	Após as devidas comunicações processuais e recebidas as alegações de defesa, a Secex/MG diligenciou à Codevasf para que se manifestasse de forma conclusiva sobre a regularidade da prestação de contas da primeira parcela, assim como solicitou ao Banco do Brasil extrato bancário da conta corrente 111.085-5, vinculada ao Convênio 0.00.07.0048-00, no período 17/4/2008 a 17/4/2011 (peça 90) .
11.	Em nova instrução de mérito à peça 109, a Secex/MG concluiu pelo acolhimento das alegações de defesa da FIP e de seu então presidente, Israel Pinheiro, bem como pela necessidade de ser promovida a audiência das senhoras Ione Caldas e Magda Pires de Oliveira e Silva, responsáveis pela indevida contratação direta da IC Consultoria Ltda. (IC Ambiental) . 
12.	O acolhimento das alegações de defesa da fundação pela unidade técnica foi justificado no fato de aquela fundação "ter, aparentemente, realizado o objeto pactuado". Em relação ao então presidente, as conclusões da unidade instrutiva apontaram que o responsável delegou poderes a Magda Pires de Oliveira e Silva.
13.	Realizadas as audiências, a unidade técnica, em instrução derradeira à peça 129, se manifestou por: (i) afastar a responsabilidade de Israel Pinheiro Filho, então presidente, por ter delegado poderes a  Magda Pires de Oliveira e Silva, então superintendente executiva da FIP, e por não ter praticado atos de gestão; (ii) rejeitar as razões de justificativa da Fundação Israel Pinheiro, por ter contratado a IC Consultoria Ltda. por meio de inexigibilidade indevida de licitação; (iii)  rejeitar as razões de justificativa de Ione Pimentel Caldas, sócia-administradora da empresa IC Ambiental, pois sua atuação restou comprometida, no mínimo, em decorrência do conflito de interesses, pois resultou na contratação de consultoria de sua propriedade, via inexigibilidade indevida de licitação; (iv) considerar revel  Magda Pires de Oliveira e Silva.
14.	Em decorrência, propôs que fossem julgadas irregulares as contas da fundação e aplicadas multas a Ione Pimentel Caldas e Magda Pires de Oliveira e Silva.
15.	O MPTCU, em parecer à peça 132, discordou parcialmente do encaminhamento da unidade técnica porque:
	a) a documentação apresentada pelos responsáveis, a título de alegações de defesa não se prestaria a afastar a omissão no dever de prestar contas e tampouco elidiria o dano ao erário vislumbrado nestes autos;
	b) a convenente, além de não apresentar a prestação de contas em época correta, não trouxe justificativas razoáveis para a mora identificada;
	c) em vários pronunciamentos da Codevasf, a exemplo da terceira manifestação em resposta a diligência deste Tribunal, restou consignado que (peça 38, p. 1) : "1. Em razão da não apresentação de prestação de contas relativa à primeira e única parcela liberada do Convênio 0.00.07.0048-00, firmado entre a Codevasf e a Fundação Israel Pinheiro - FIP, tampouco ter recebido extrato bancário da conta vinculada do período ou qualquer manifestação por parte da convenente para regularizar a pendência, não temos como aferir a regularidade quanto à referida prestação de contas";
	d) a Codevasf não se negou a emitir parecer conclusivo sobre a prestação de contas, mas se achava impossibilitada de fazê-lo, uma vez que não houve esta prestação por parte da FIP;
	e) os elementos apresentados nas alegações de defesa não lograram afastar o débito. Conforme analisado pela própria Secex/MG, a "organização dos elementos probatórios, encaminhados ao TCU diretamente pela FIP, é precária. Vários comprovantes estão ilegíveis (por exemplo, peças 63, p. 62; 64, p. 33 e 47; 67, p. 4 e 7; 83, p. 14) , alguns estão repetidos (por exemplo, peça 82, p. 43 e 55, p. 44 e 56) e não há ordem cronológica". 
	f) os extratos bancários enviados ao Tribunal não permitem verificar o necessário nexo de causalidade entre os dispêndios realizados e a consecução do objeto pactuado. Ao contrário, conforme pontuou a unidade técnica, a conta corrente utilizada não "foi aberta exclusivamente para a movimentação dos recursos do convênio" (peça 108, p. 1-20) ".
	g) embora Israel Pinheiro tenha constituído Magda Pires de Oliveira e Silva sua procuradora, a outorga de poderes não possui o condão de afastar a responsabilidade daquele dirigente, a quem, na qualidade de gestor máximo da fundação e signatário da avença, ainda incumbia o dever de zelar pelo cumprimento do objeto pactuado.
16.	Ante as constatações acima, acolho e adoto como razões de decidir as conclusões do Parquet, que opinou por julgar irregulares estas contas, com imputação de débito e aplicação de sanção de natureza pecuniária fundamentada no art. 57 da Lei 8.443/1992. 
17.	Com efeito, o dever de prestar contas imposto a todos aqueles que guardam, gerenciam e aplicam recursos públicos não foi cumprido pelos responsáveis neste feito, o que determina a obrigação de devolução dos valores relacionados.
18.	Quanto às razões de justificativa apresentadas por Magda Pires de Oliveira e Silva e Ione Pimentel Caldas, assinto com o exame da unidade instrutiva e avalio que não devem ser acolhidas, pois que evidenciada a contratação injustificada da empresa IC Consultoria Ltda., com fulcro no artigo 25, inciso II, da Lei 8.666/93 (serviço de natureza não singular) , com ofensa à subcláusula 4.2, item "c", e à cláusula 17ª do Convênio 0.00.07.0048-00. Também não restaram afastadas as infrações aos princípios da moralidade, da legalidade e da impessoalidade, como também os indícios de direcionamento da licitação, tendo em vista que Ione Pimentel Caldas, sócia e dirigente da IC Consultoria, participou da instrução do processo relativo à formalização do referido convênio.
	Em face do exposto, voto por que este Colegiado aprove a minuta de acórdão que lhe submeto.
TCU, Sala das Sessões Ministro Luciano Brandão Alves de Souza, em 29 de janeiro de 2019.
ANA ARRAES 
Relatora